臺北高等行政法院判決　　　　　　　　　　　　　　　九十年度訴字第六七六五號
　　　　　　　　　　　　　　　.
　　原　　　告　日商‧村田機械股份有限公司
　　代　表　人　甲○○○董事.
　　訴訟代理人　林志剛律師
　　複　代理人　丁○○
　　訴訟代理人　丙○○
　　被　　　告　經濟部智慧財產局
　　代　表　人　蔡練生（局長）
　　訴訟代理人　乙○○
　　參　加　人　德商‧巴美公司
　　代　表　人　烏利赫‧溫德爾.
　　　　　　　　溫弗萊德‧帕普.
　　訴訟代理人　劉法正律師
　　複　代理人　林傳源律師
　　訴訟代理人　楊祺雄律師
右當事人間因發明專利舉發事件，原告不服經濟部中華民國九十年十月十二日經（九
○）訴字第○九○○六三二四四六○號訴願決定，提起行政訴訟，本院判決如左：
  　主  文
原告之訴駁回。
訴訟費用由原告負擔。
　　事  實
一、事實概要：參加人德商‧巴美公司於民國八十年一月三日以「監視紗線拉張力的
    裝置」向被告（原經濟部中央標準局，八十八年一月二十六日改制為經濟部智慧
    財產局）申請發明專利，經被告編為第00000000號審查，准予專利，並
    於公告期滿後，發給發明第四九○九六號專利證書。嗣原告以其不符發明專利要
    件，對之提起舉發，案經被告審查，以八十七年七月二十二日（八七）台專（判
    ）○五○三一字第一二四四七一號專利舉發審定書為舉發成立之處分。參加人不
    服，訴經經濟部以八十八年三月二十三日經（八八）訴字第八八六三一三六八號
    訴願決定書撤銷原處分，經被告重新審查，另以八十九年六月二十三日（八九）
    智專三（三）○五○五五字第○八九八九○○一一○六號專利舉發審定書為舉發
    不成立之處分。原告不服，提起訴願，遭決定駁回，遂提起行政訴訟。本院於九
    十一年九月二十四日開庭行準備程序，經原、被告及參加人陳述意見，及參加人
    於同年十一月二十二日具狀聲請參加訴訟後，認有使參加人獨立參加訴訟之必要
    ，爰裁定允許其參加本件被告之訴訟。
二、兩造聲明：
    (一)原告聲明：
      (1)請求撤銷原處分及訴願決定。
      (2)被告應為本件發明舉發成立之處分。
      (3)訴訟費用由被告負擔。
    (二)被告聲明：如主文所示。
三、兩造之爭點：系爭「監視紗線拉張力的裝置」發明專利案，是否符合發明專利之
    要件？
    (一)原告主張：
      1.首先，原告在此先就本件第00000000ＮＯ一號舉發案原先提出之六
        件證據，以及其後為證明被告在訴願程序中之答辯及訴願決定所提出之技術
        問題，乃屬於專利審辦人員所應具有之一般技術知識，而陸續在訴願與行政
        訴訟程序中提出之補強證據，做一簡要之說明如下，以利貴院審辦本案：
        證據一：本件系爭案之公告專利公報。
        證據二：德國DE 0000000A1專利案。
        證據三：歐洲EP 0000000A2專利案（證據三與四是同一發明，而分別在德美
                申請者）。
        證據四：美國0000000專利案。
        證據五：歐洲0000000專利案之異議審定書。
        證據六：證據二之英譯本。
        訴願中之補強證據：
        （a）德國DD 108127 A2號專利案（原書為DE 108127）。
        （b）美國0000000專利（即本件系爭案之發明在美國申請案）。
        （c）日本特開昭00-00000號公報。
        行政訴訟中之補強證據：
        (1)日本特開平0-000000號公報。
        (2)日本特開平0-000000號公報。
        (3)日本特開昭00-00000號公報。
        (4)日本特開昭00-000000號公報。
        (5)「信號處理」尾崎弘．谷口慶治共著。
        (6)「計測‧信號處理」近藤倫正‧大橋由昌‧實
          森彰郎共著。
        (7)「信號處理制御」木村英紀著。
        (8)「計測制御」神本武征編著。
        (9)「制御」G.F.．J.D.
          原著（羽根田博正譯）。
        其中，訴願中之補強證據（ａ）（ｂ）及行政訴訟中之補強證據（１）至（
        ９），是用來證明在訴訟程序中被告之答辯內容，以及訴願決定所提出未見
        記載於證據六之技術知識，均為早已公開而為習知之一般技術知識。此種習
        知之一般技術知識，無論是何國家，均允許不必在發明專利說明書中記載，
        以免增加說明書無須之篇幅。蓋以專利審查人員必然是熟悉該項專利申請案
        之技術領域之人，也必然具備該等一般技術知識。故就證據二、六而言，自
        無須再多此一舉，將該等一般技術知識記載在證據二、六之發明專利說明書
        內之必要。另訴願中之補強證據（ｂ），是用來證明系爭案之假撚裝置與證
        據二、六之假撚裝置相同。由於兩者之裝置相同，兩者之裝置的控制也必然
        相同。則系爭案之「摩擦力之分布成分被控制」，證據二、六之「摩擦力之
        分布成分也必然相同地被控制」。因而此補強證據（ｂ）亦可證明被告及訴
        願機關所謂：「在證據六未揭示控制摩擦力之分布成分」之說法，只是一種
        詭辯。
      2.本件系爭案「監視紗線拉張力的裝置」，依被告之重為處分之記載，系爭案
        之申請專利範圍第一項在「多位置假撚卷曲機器中變形區域內」，具有以下
        特徵：
        Ａ該紗線之拉張力可被持續或立即測量出（測量訊號Ｕ）。
        Ｂ該持續之測量值（Ｕ）繼續會合一時間平均值（MU）於一測量點。
        Ｃ一微分訊號ＤＵ在該測量點繼續由代表該持續平均值（MU）之平均值訊號
          （VS）及持續測量值所形成。
        Ｄ一警告訊號（Ａ）在該測量點產生，當該平均值訊號一預定界於該平均值
          訊號之上限極值（GOVS）及下限極值（GUVS）間之可容忍區間值離開時及
          ╲或該持續形成微分訊號（DU）以一第二預定界於該微分值之上限極值
          （GOVS）及下限極值（GUVS）間之可容忍區間值離開時。
        Ｅ以及具有特徵為：
          該紗線之拉張力被控制。
          就此點該紗線之拉張力藉由一時間濾波器轉換成一調整訊號。
          以及該調整訊號（VS）允許對假撚單元在紗線上之摩擦力之分佈成份作
            控制；及該調整訊號（VS）被用來作一平均值訊號以代表監視品質之平
            均值。
        Ｆ如申請專利範圍第二項所述之方法，其特徵在於該調整訊號允許控制摩擦
          假撚單元之速度。
      3.關於系爭案申請專利範圍第一項之發明特徵，包含申請前已公開之既有技術
        之問題。查系爭案在被告之第一次舉發審定，係審定舉發成立。嗣因專利權
        人德國商‧巴美公司不服提起訴願，經訴願決定撤銷原第一次處分，由被告
        重為處分，而審定舉發不成立者。因此，被告重為審定舉發不成立之理由，
        顯然受到訴願決定之影響，而僅云：「證據四申請專利範圍第７項雖已揭示
        系爭專利範圍第一項中Ａ、Ｂ、Ｃ、Ｄ之特徵，惟１、２、３、４之特徵並
        未揭露於證據四中；證據六雖揭示了系爭專利範圍第一項中Ａ、Ｂ、Ｄ、１
        之特徵，惟Ｃ、２、３、４之特徵並未揭露於證據六中。亦即，證據二、六
        及證據三、四均未揭示系爭專利調整訊號取得方式（證據二、六之調整閉環
        路中微分值為持續測定值之持續平均值，系爭專利調整訊號為持續測定值之
        持續平均值與定點值比較後轉換而得，二者不同）及應用方式，故舉發證據
        不足以證明系爭專利特徵不具新穎性，且不足以證明系爭專利為熟習該項技
        術者所能輕易完成」。惟依據上述被告之重為處分理由，仍然可看出，被告
        已確認系爭案之申請專利範圍第一項中之Ａ、Ｂ、Ｃ、Ｄ、Ｅ１等特徵，已
        見於證據四及六。亦即，系爭案之申請專利範圍第一項中之Ａ、Ｂ、Ｃ、Ｄ
        、Ｅ１之技術特徵，乃是申請前已公開之既有技術知識，本不得作為專利保
        護之標的，而列為申請專利範圍第一項之發明的特徵。如有列為申請專利範
        圍第一項之發明的特徵，顯示其已將習知之既有技術知識當作其發明之技術
        內容，依法應予刪除，如未予刪除，被告自應依其一貫之審查方式，認定該
        系爭案之發明專利含有申請前已公開習知之既有技術，違反核准專利之當時
        專利法規定，應為不予專利，審定舉發成立，並撤銷其專利權。然而，被告
        對系爭案非但未如此為之，反而審定舉發不成立，繼續維護其不合法專利之
        情形以觀，顯示其重為之處分已違法。
      4.關於系爭案申請專利範圍第一項之Ｅ２、３、４特徵是否已見於證據四及六
        之問題。
        (1)依據前揭被告之重為處分理由，顯示在其重為之處分中，認為Ｅ之２、３
          、４特徵未見於舉發證據四、六之原因，係因認為證據六之調整閉環路中
          微分值為持續測定值之持續平均值，與系爭專利調整訊號為持續測定值之
          持續平均值與定點值比較後轉換而得者不相同。惟事實上，被告之此項認
          定，顯有錯誤。蓋在證據六之第四頁第十行至第十五行已記載有「在控制
          閉環路中，調整假撚單位之推壓力，使紗線張力之測定值與設定值之相差
          成為０」。其中，所謂之「調整成使紗線張力之測定值與設定值之相差成
          為０」，乃若紗線張力之測定值比設定值大（為正），調整成愈小（能成
          為負）；相反的，紗線張力之測定值比設定值小時（為負時），則調整成
          愈大（能成為正），此乃為持續測定值（持續平均值）與定點值比較後轉
          換。因此，證據六之微分值，也與系爭案同樣是由「持續測定值之持續平
          均值與定點值比較後轉換而得者」，故實際上，系爭案之調整訊號取得方
          式及應用方式之技術已見於證據六，亦即，系爭案之Ｅ２、３、４特徵已
          見於證據六。由此可見，系爭案之申請專利範圍第一項之發明特徵，包括
          Ａ、Ｂ、Ｃ、Ｄ、Ｅ１、２、３、４之特徵，已全部見於證據六及四，系
          爭案不具新穎性。
        (2)至於訴願決定為維持被告遵照其意而重為之處分，所提出以支持系爭案之
          Ｅ２、３、４未見於舉發證據之理由，主要為下列五項，其可議且不可採
          信之理由如下：
          關於訴願決定所謂：「證據六所揭示者係將推壓力調整使紗線張力接近
            預設之參考值，而『僅調整假撚裝置推壓力無法對施加在紗線上之摩擦
            力的分子分佈狀態作控制』，系爭專利特徵３『調整訊號應用在控制摩
            擦力的分布成分』並未揭示於證據六」一項之說詞，乃是錯誤的說法。
            其所以會發生認定「僅調整假撚裝置推壓力無法對施加在紗線上之摩擦
            力的分子分佈狀態作控制」的錯誤說法，可能因其未充分瞭解證據六之
            技術內容所致。在證據六揭示依假撚裝置與拉出裝置之間的紗張力未調
            整推壓力，由此紗線張力能接近於預設之參考值。這些事項在訴願決定
            理由中，雖也已加以認定。然而訴願機關並未充分瞭解，若能在證據六
            中瞭解當調整推壓力時，為何能調整紗線拉張力的話，則相信其就能瞭
            解其上述決定理由之說法是錯誤的。茲詳細說明如下：如在證據六之第
            二圖所示，作為假撚裝置，例示有在兩枚旋轉圓盤14、15夾者紗線，而
            將捻力附賦予紗線之摩擦假撚裝置。在該假撚裝置中，若以兩枚旋轉圓
            盤14、15夾住紗線時，則在各旋轉圓盤14、15與紗線之間產生摩擦力。
            該摩擦力係產生如附件所示之參考圖Ａ情形。在參考圖Ａ中，為了方便
            表示，僅表示產生在旋轉圓盤15與紗線之間的摩擦力Ｆ。從力學性原理
            來說，摩擦力Ｆ係產生在旋轉圓盤15與紗線之接觸點的旋轉圓盤15之旋
            轉方向之切線方向。藉該摩擦力Ｆ，在紗線方面，賦予著紗線之進行方
            向的方向之分力Ｆ１，與紗線之進行方向與直角方向之分力Ｆ２。前者
            之分力Ｆ１，係成為送出紗線的送出之力量，後者之分力Ｆ２，係成為
            族轉紗線而賦予捻力。又在該假撚裝置中，當調整推壓力時，成為摩擦
            力Ｆ會變化。亦即，若增加推壓力，則旋轉圓盤15與紗線之間的摩擦力
            Ｆ變大；相反地，若減少推壓力，則旋轉圓盤15與紗線之間的摩擦力Ｆ
            變小。摩擦力Ｆ變化時，則送出力Ｆ１及捻力Ｆ２也對應地變化。因此
            ，摩擦力Ｆ變大時，則送出力Ｆ１及捻力Ｆ２變大，而摩擦力Ｆ變小時
            ，則送出力Ｆ１及捻力Ｆ２變小。又若送出力Ｆ１變大，則送進假撚裝
            置與拉出裝置之間的紗量會增加，使假撚裝置與拉出裝置之間的紗線會
            鬆弛，紗線張力會降低；相反地，送出力Ｆ１變小時，則送出力Ｆ１及
            捻力Ｆ２變大，而摩擦力Ｆ變小時，則送出力Ｆ１及捻力Ｆ２變小。又
            若送出力Ｆ１變大，則送進假撚裝置與拉出裝置之間的紗量會增加，使
            假撚裝置與拉出裝置之間的紗線會鬆弛，紗線張力會降低；相反地，送
            出力Ｆ１變小時，則送進假撚裝置與拉出裝置之間的紗線量會減少，使
            假撚裝置與拉出裝置之間的紗線會緊張，紗線張力會上昇。如此地，在
            證據六，係藉由調整假撚裝置之推壓力來變更摩擦力Ｆ，變更送出分力
            Ｆ２來調整假撚裝置與拉出裝置之間紗線張力。以上之說明，係說明在
            證據六中調整推壓力，則紗線張力被調整之原理。由以上所述，可知在
            證據六之推壓力、摩擦力Ｆ，分力Ｆ１及紗線張力等有互相密切關係，
            相信應可瞭解上述之訴願決定理由所謂「僅調整假撚裝推壓力無法對施
            加在紗線上之摩擦力的分子分佈狀態作控制」之說法是錯誤的。況且在
            證據六中，若說是僅調整假撚裝置推壓力無法對施加在紗線上之摩挬力
            的分子分佈狀態控制，則成為無法控制送出力Ｆ１，無法調整紗線張力
            ，如此說法會產生矛盾的。由此可見，系爭案之Ｅ３特徵「調整訊號應
            用在控制摩擦力的分布成分」，係僅記載有關證據六之控制紗線張力的
            原理，並未具有任何新穎性。至於上述之作為表示於證據六之夾著紗線
            而將捻力賦予紗線之摩擦假撚裝置中，表示推壓力、摩擦力，分力及紗
            張力等互相密切之關係，乃為系爭案申請前已公開之一般既有技術知識
            的證據，則有前揭之訴願中之補強證據：（ｃ）日本特開昭00-00000
            號公報（即原告之九十年七月十六日訴願再次補充理由書的附件補強證
            據）。在該公報之第一三七頁上欄之第二十行至右上欄之第十七行，以
            及第一三七頁左下欄之第十四行至右下欄之第七行，已記載有上述之關
            係。在此，並請參照系爭案之發明在美國所申請之對應案USP0000000（
            亦即前揭之訴願中之補強證據：（ｂ））。在該美國專利中，特別是追
            加著表示於第２圖之實施例中，表示著與證據六相同構造之假撚裝置。
            由此可見，系爭案之對應案美國專利之實施例的假撚裝置，與證據六之
            實施例的假撚裝置，為完全相同之裝置。由於兩者之假撚裝置完全相同
            之緣故，當然兩者所能發揮之作用效果也相同。在對應案美國專利之申
            請專利範圍中，也記載著「控制具有分布成分之摩擦力」，因而證據六
            之實施例的假撚裝置，亦成為可控制施加於紗的摩擦力之分布成分狀態
            。由以上之各種事實，也能瞭解訴願決定所謂「僅調整假撚裝置推壓力
            無法施加在紗線上之摩擦力的分子分佈狀態作控制」之說法，實係錯誤
            。
          關於訴願決定所謂：「時間濾波器之技術特徵明顯與放大器不同，系爭
            專利特徵２『該紗線拉張力藉由一時間濾波器轉換成一調整訊號』並未
            揭示於證據六」一項之說詞，也是錯誤的。在證據六，將來自測定紗線
            之拉張力的紗線拉張力測定裝置８的輸出信號，發送至放大器28，之後
            將來自放大器28之輸出信號，發送至換流器29，而在換流器29將來自放
            大器28之輸出信號（電壓），變換成空氣壓力，藉由該變換之空氣壓力
            來調整推壓力。亦即，藉由來自放大器28之輸出信號，結果能調整推壓
            力。由此來自放大器28之輸出信號，係相當於用以調整推壓力之調整信
            號。因此，在證據六揭示「紗線拉張力藉由一放大器28轉換成一調整信
            號」。在此，對於「時間濾波器」，在系爭專利係對於「時間濾波器」
            說明為「將拉張力測定裝置之輸出訊號，轉換成時間平均值訊號者」。
            亦即，時間濾波器係用以平均化訊號者。在控制系統中，此乃極平常地
            使用在除去細微噪音且用以安定控制者。此有如附件之日本特開平
            0-000000號公報（亦即前揭之行政訴訟中之補強證據：（１））作為證
            據。由於在證據六之控制系統中使用時間濾波器，乃為一般既有之技術
            知識，此種一般技術知識既為熟習該項技術者所皆具有之技術知識，原
            本就無庸在證據六之發明專利說明書中加以記載之必要，此亦即在證據
            六中所以未予明確表示其為「時間濾波器」之緣故，故系爭案之Ｅ２特
            徵不具備新穎性。由此可見，訴願決定之上開說詞是錯誤的。
          關於訴願決定所謂：「證據六所揭示者係預設一紗線拉張力值，而在該
            拉張力值超出調整範圍時發生警告或中止作業，不能引伸為「代表監視
            品質的平均值」，且「證據六之電壓Ｖ亦與系爭專利之調整訊號不同」
            一項之說詞，亦是錯誤的。如上所述，將訊號成為平均化係已知之一般
            既有之技術知識。因此，在證據六將拉張力值作為平均值，係以一般技
            術知識在作進行。在證據六，揭示當拉張力值超過調整範圍時，發生警
            報或是中止作業。亦即，揭示將拉張力利用於作為品質監視之緣故。因
            而從一般既有之技術知識立場來看，將拉張力平均值利用於品質監視，
            在證據六中係視為一般自明之既有技術知識。因此，訴願決定之上開說
            詞是錯誤的。又在證據四中，例如在其申請專利範圍中，明白地表示了
            使用平均值來進行輸出訊號之情形。而在證據六中，來自放大器28之輸
            出訊號之電壓Ｖ，係如上所述，相當於調整訊號。在此，再參照附件
            USP0000000之第２圖。調整訊號ＶＳ輸入在用以調整空氣壓力之調整裝
            置７。另一方面，在證據六來自放大器28之輸出訊號之電壓Ｖ，輸入在
            用以調整空氣壓力之換流器29。調整訊號ＶＳ與電壓Ｖ係均輸入在調整
            空氣壓力之裝置７、29之故，因而兩者ＶＳ、Ｖ係相同者。由此，也可
            說電壓Ｖ係相當於調整訊號ＶＳ。因此，訴願決定認為證據六之電壓Ｖ
            與調整訊號不同之認定是錯誤的。
          關於訴願決定所謂：「證據六僅揭示電壓Ｖ係由拉張力計經放大器轉換
            後所得，與系爭專利之調整信號由持續測定值經一時間濾波器轉換成一
            持續值與控制器內定點值比較而得，明顯不同，證據六並未揭示系爭專
            利特徵４」一項之說詞是錯誤的。在系爭專利之特徵Ｅ之４並未記載著
            「調整訊由持續測定值，經一時間濾波器，轉換成一持續值與控制器內
            定點值比較而得」在系爭專利之特徵Ｅ之４係記載「調整訊號ＶＳ被用
            來作表示持續測定值之持續平均值Ｍ之訊號，被利用於品質管理」，因
            此訴願決定之上開之說詞是錯誤的。
      5.另關於系爭案申請專利範圍第二項之Ｆ特徵，是否已見於訴願中之補強證據
        ：（ａ）德國ＤＤ108127 A2號專利案之問題。按系爭案申請專利範圍第二
        項之Ｆ特徵，原告在八十四年四月二十七日之專利舉發申請書最後一段中，
        曾主張系爭案之獨立項（即申請專利範圍第一項）不具新穎性，不符專利要
        件，當然附屬項（即申請專利範圍第二項）也無獲專利之要件。被告對系爭
        案之第一次舉發審定，亦認定「系爭案申請專利範圍第二附屬項所述『該調
        整訊號允許控制摩擦假撚單元的速度』之技術內容，也已揭示於證據二、六
        之圖二、三中，故該項內容不具新穎性」。雖其後被告遵照訴願決定重為審
        定舉發不成立，然其重為審定之理由，完全未提及系爭案之申請專利範圍第
        二項之問題。待原告不服重為審定舉發不成立之處分，而提起訴願主張：「
        系爭案之申請專利範圍第二項，乃附屬於第一項，則在第一項因不符專利法
        之規定而被撤銷時，自應一併予以撤銷」。此時訴願機關始於訴願決定書中
        ，指稱：「補強證據之德國DD 108127號專利，亦僅揭示依紗張力來改變假
        撚單元之速度，並未揭示系爭專利特徵Ｆ『該調整訊號允許控制摩擦假撚單
        元的速度』」，以及「所謂補強證據德國DD 108127號專利，經核該證據與
        舉發證據並不具關連性，應屬新證據，既未經關係人答辯，復未經原處分機
        關審查，不在訴願審究之範疇」一事之說詞，也是錯誤的。事實上，在前揭
        之訴願中之補強證據：（ａ）德國DD 108127號專利，已揭示依紗張力來改
        變假撚單元之速度。為了變更（調整）假撚單元之速度，必須將速度調整訊
        號輸出至驅動馬達等來控制假撚單元之速度。又在該德國DD 108127號專利
        之第４圖的實施例中，揭示有將紗線１接假撚單元之速度。另在該德國DD
        108127號專利之第４圖的實施例中，亦揭示有將紗線１接觸於假撚管29、30
        ，變更假撚管29、30之轉速，來變更紗線之撚數。紗線１與假撚管29、30
        接觸，則在紗線１與假撚管29、30之間產生摩擦力。因此，在該德國DD
        108127號專利，已揭示系爭專利特徵Ｆ之「該調整訊號允許控制摩擦假撚單
        元的速度」。因此，上開之訴願決定之說詞是錯誤的。至於在訴願中，為了
        證明被告之答辯的錯誤，而新提出證據以證明之，該新提出之證據實為一種
        補強證據，訴願機關不能為新證據，而不予以調查。何況現行之行政程序法
        、訴願法及行政訴訟法已採職權調查主義，原告既然已提出證據，訴願機關
        依法應依職權調查，縱使該證據尚未經關係人答辯，以及未經被告審查，亦
        應依職權令其審閱而提出答辯，如訴願機關不如此作為，則其已構成失職未
        盡調查證據之職責，所為之訴願決定自難謂無違法。
      6.由此可見，訴願決定以上述之說詞，而認定系爭專利之特徵Ｅ之２、３、４
        及Ｆ均未揭示於舉發證據，實與事實不符，顯見其說詞有誤，毫無可採。再
        者，以上被告之處分及訴願決定之理由，均係針對系爭案是否具新穎性而言
        ，未嘗提及何以熟習該等舉發證據之技術者，由該等證據不能輕易完成系爭
        案之發明的具體理由，以及系爭案之發明究竟有何較習知者增進功效之憑據
        ，即逕行武斷地認定系爭案之發明非為熟習該等技術者所能輕易完成，具有
        進步性，處處均顯示原處分及訴願決定草率違法之處。
      7.被告在答辯理由一中，對原告於起訴理由一主張：「補強證據（ｂ）美國
        0000000專利（即本件系爭案之發明在美國申請獲得之專利）之假撚裝置，
        與證據二、六之假撚裝置相同，則其裝置的控制與證據二、六之裝置的控制
        也必然相同，從而其『摩擦力之分布成分被控制』與證據二、六之『摩擦力
        之分布成分』，也必然相同地被控制」乙節，辯稱原告該項主張不成立之理
        由，係為：「補強證據（ｂ）之『控制迴路或調整信號取得方式』，均與證
        據二、六所揭示者不同」。惟被告之此項答辯，係扯到與「摩擦力之分布成
        分被控制」不相關之「控制迴路或調整信號取得方式」，實已脫離原告之主
        張範圍，而顧左右言他，等同於完全未答辯，其答辯理由應無可採。因原告
        之上開主張，係針對訴願決定書第四頁第十四至十六行、第六頁第五至七行
        之決定理由，而提出者。該項訴願決定理由係謂：「證據六雖揭示依假撚裝
        置與拉出裝置之紗線張力來調整推壓力，惟並未揭露如系爭專利特徵３所示
        對摩擦力的分佈成分的控制」及「證據六所揭示者係將推壓力調整使紗線張
        力接近預設之參考值，而僅調整假撚裝置推壓力無法對施加在紗線上之摩擦
        力的分子分佈狀態作控制」。由此不難看出，原告之上開主張，係針對假撚
        裝置之推壓力調整與施加於紗線之摩擦力的分佈成分之關係而提出者。換言
        之，即就假撚裝置之輸出推壓力與摩擦力的分佈的關係而言，與假撚裝置外
        之控制電路或調整信號的取得方式完全無關。因此，被告以與假撚裝置外之
        控制電路或調整信號之取得方式作為答辯，事實上並未針對原告之訴訟主張
        提出任何之答辯。至於證據六與系爭案之「假撚裝置」相同，則可由補強證
        據（ｂ）美國0000000專利第２圖中編號14、15、16等構件所構成之假撚裝
        置，與證據二（德國DE 0000000A1專利案）之第２圖中編號14、15、16等構
        件所構成之假撚裝置相同獲得證明。因為該美國專利，為系爭案之發明在美
        國申請獲得之專利，而證據六是證據二之英譯本。故美國0000000專利與證
        據二之「假撚裝置」相同，就是證據六與系爭案之「假撚裝置」相同。既然
        證據六與系爭案之裝置相同，則兩者之裝置的控制及「摩擦力之分布成分被
        控制」也必然相同。今被告如不同意原告之上開主張，自應針對該項主張提
        出證據，證明補強證據（ｂ）美國0000000專利（即系爭案之發明）之假撚
        裝置，與證據二（即證據六）之假撚裝置不相同，兩者之裝置的控制及「摩
        擦力之分布成分被控制」也不相同才對。然而被告根本就未說出證據六之假
        撚裝置構造與系爭案（或該補強證據（ｂ））之假撚裝置構造有何不同處，
        而只是扯到與假撚裝置構造無關之控制電路或調整信號的取得方式，難謂無
        企圖混淆視聽之嫌，顯見其答辯實無理由。另被告答辯稱：「訴願補強證據
        （ａ）、（ｃ）及行政訴訟中之補強證據：（１）至（９），經查該等證據
        與舉發證據不具關聯性，應屬新證據，不予審究。」乙節，完全是一種鄉愿
        的說法。原告提出該等補強證據之原因，乃因該補強證據所記載之技術知識
        ，已成為一般習知之技術知識，而這些一般習知技術知識，正是被告一再指
        稱系爭案有記載而舉發證據二、六未記載之技術知識。此種一般習知技術知
        識，乃是審查人員原應具備之技術知識，故世界各國（含中華民國）均允許
        不必再在發明專利說明書中記載，以免增加說明書無須之篇幅。因此舉發證
        據二、六未記載這些一般習知技術知識，乃是極為正常之情形。且被告既然
        指稱系爭案有記載這些一般習知技術知識，而舉發證據二、六未記載，並據
        此否定兩者之發明相同，則這些記載有一般習知技術知識之補強證據，當然
        與舉發證據二、六具有關聯性。究之被告所以辯稱該等補強證據與舉發證據
        不具關聯性，自不過是一種明知其指摘系爭案有記載這些一般習知技術知識
        ，而舉發證據二、六未記載，並據此否定兩者之發明相同的說法顯有不對，
        實無可採。再者，原告在行政訴訟中提出之證據，要不要予以審究，權在貴
        院，不在被告。且現行之行政程序法及行政訴訟法均採職權調查主義，今被
        告不想就事實之真偽，依職權調查，以配合訴訟之進行，而究明是非，反而
        不予置理，而辯稱「不予審究」，實無可採。
      8.被告在答辯理由二中，對原告在起訴理由三主張系爭案之Ａ、Ｂ、Ｃ、Ｄ、
        Ｅ１等五項特徵，已見於證據四及六乙節，辯稱上列五項之特徵僅作為申請
        專利範圍第一項中特徵之一部分，自不得作為審定舉發成立之要件云云，顯
        然有欺矇貴院之嫌，其答辯實無可採。因申請前已公開之技術知識，已成為
        公知之技術知識，本不得作為發明之對象，當然自不得作為發明之特徵而申
        請專利。申請人若將其作為發明中之一部分特徵，而申請專利，則審查專利
        之機械自應令其刪除，如不予刪除，則應不予發明專利。其因審查當時疏忽
        而誤准專利，則在舉發程序中，被舉發人應自行將該等不得作為發明特徵之
        公知技術知識予以刪除，如被舉發人不予刪除，則應予審定舉發成立。此乃
        被告之一貫審理方式，而且亦符合專利法對申請前已公開之技術知識不得申
        請專利之規定。今被告前後兩次舉發審定之結果雖然互相相反，但認定系爭
        案之申請專利範圍第一項中之Ａ、Ｂ、Ｃ、Ｄ、Ｅ１等五項特徵，已分別見
        於舉發證據四及六，則是相同。由此可知，系爭案之申請專利範圍第一項中
        之Ａ、Ｂ、Ｃ、Ｄ、Ｅ１等五項特徵，被告既然承認其為系爭案申請專利前
        已公開之技術知識，則原告在起訴理由三中，以系爭案將Ａ、Ｂ、Ｃ、Ｄ、
        Ｅ１等五項之既知技術知識，當做其發明之特徵，以之申請專利，而記載於
        申請專利範圍第一項中，已違反專利法對申請前已公開之技術知識不得申請
        專利之規定，而主張應予舉發成立，並無不合。今被告竟辯稱上述五項之既
        知技術知識，只要作為申請專利範圍第一項中特徵之一部分，就可以准專利
        ，不得作為審定舉發成立之要件，顯見被告不但有意曲解法律，而且亦有欺
        瞞貴院而故意隱藏不提系爭案之申請專利範圍第一項的Ｅ２、Ｅ３、Ｅ４等
        三項發明特徵也已見於證據六之事實，其所為之舉發不成立之處分顯然違法
        。因系爭案之申請專利範圍第一項所記載之發明特徵數目，依據被告之舉發
        審定書之記載，共列為Ａ、Ｂ、Ｃ、Ｄ、Ｅ１、Ｅ２、Ｅ３、Ｅ４等八項，
        其中Ａ、Ｂ、Ｃ、Ｄ、Ｅ１等五項發明特徵，已如前述，已分別見於舉發證
        據四及六，而成為申請前之既知技術知識。至於Ｅ２、Ｅ３、Ｅ４等三項，
        已見於證據六之理由，原告已詳述如前，可見系爭案之申請專利範圍第一項
        中之全部發明特徵，實際上均非為系爭案所發明的，而是不得申請專利之申
        請前之既知技術知識，似此種將不得申請專利之申請前之既知技術知識，據
        為其發明特徵之發明，真是符合專利法規定而可以准專利的嗎？
      9.關於被告在答辯理由三中，對原告於起訴理由四（一）的主張，辯稱：「系
        爭案調整訊號由一時間濾波器轉換成一持續平均值與控制器內定點值比較而
        得者」乙節，事實上在系爭案之申請專利範圍中，並未有如此之記載。被告
        竟然以此種申請專利範圍原未記載之說詞，來維護其原處分，顯然違法。至
        於被告另辯稱：「證據二、六記載者經放大器、電壓╲壓力轉換器以得到繼
        續測定值之平均值信號（即調整訊號），與系爭案經由時間濾波器得到調整
        訊號不同」乙節，亦只是說明調整訊號之取得，在經由放大器或經由時間濾
        波器而取得之方式有所不同而已。故如依照被告之說法，在取得調整訊號方
        面，使用「放大器」或「時間濾波器」之實質效用是相等的，只是使用之器
        物不同而已，因此「放大器」與「時間濾波器」之間，只不過是「等效替代
        物」，更何況使用「時間濾波器」以取得調整訊號之方式，就如「時間濾波
        器」本身一樣是習知的。今系爭案僅是將證據二、六之「放大器」，換成「
        時間濾波器」而已。此種將「放大器」置換成習知之「時間濾波器」手段，
        顯然只是「等效物之替代」及「物品之簡單置換」，乃為熟習該項技術者所
        自明且所能輕易能完成者，則此種發明不具新穎性，亦無進步性可言。何況
        被告此種答辯已偏離原告之主張範圍，並無法否定原告所主張之「系爭案的
        Ｅ２、Ｅ３、Ｅ４特徵已見於證據六」之事實，是其此項答辯毫無意義，當
        然亦無可採。關於被告在答辯理由三中，對原告於起訴理由四（一）（１）
        之主張，辯稱：「原告指稱證據六之假撚裝置構造與系爭案（或該補強證據
        （ｂ））之假撚裝置構造相同的說法並不正確，其理由如答辯意見一所述，
        故訴訟理由四之（一）之（１）實不成立」乙節，事實上，被告在其答辯意
        見（理由）一中，根本就未說出證據六之假撚裝置構造與系爭案（或該補強
        證據（ｂ））之假撚裝置構造有何不同處，而只是扯到與假撚裝置構造無關
        之控制電路或調整信號的取得方式。相反的，原告卻明白地指出，補強證據
        （ｂ）美國0000000專利第２圖中編號14、15、16等構件所構成之假撚裝置
        ，與證據二之第２圖中編號14、15、16等構件所構成之假撚裝置相同，而該
        美國專利係為系爭案之發明在美國申請獲得之專利，以及證據六是證據二之
        英譯本。凡此原告在本補充理由狀之補充理由一中，已有詳細說明，是以被
        告之上開答辯，完全無可採。關於被告在答辯理由三中，對原告於起訴理由
        四（一）（２）的主張，辯稱證據六所揭示者為「放大器」，而非為系爭案
        之「時間濾波器」乙節，但須知在證據六與系爭案間，使用「放大器」或「
        時間濾波器」之目的，均在取得調整訊號，故兩者之實質效用是相等的，因
        此「放大器」與「時間濾波器」相互間，只不過是「等效替代物」，因此使
        用「放大器」或「時間濾波器」，只不過是「等效物之替代」，而且被告亦
        承認「時間濾波器」是習知者，故兩者間之置換，亦只是「物品之簡單置換
        」，乃為熟習該項技術者所自明或所能輕易能完成者，則此種發明不是無新
        穎性，就是無進步性。可見原告於起訴理由四（一）（２）之主張並無不合
        ，反而是被告之答辯無理由。
      10.被告在答辯理由四中，對原告於起訴理由五之主張，辯稱：「原舉發證據不
        足以證明系爭案申請專利範圍第一項中取得調整訊號之整體構成不具新穎性
        ，自亦不足以證明該第二項下特徵調整訊號之應用不具新穎性」乙節，徵諸
        上面之一再說明，　貴院當已瞭解，被告辯稱之所謂「取得調整訊號之整體
        構成」，只不過是指「時間濾波器」，更何況使用「時間濾波器」以取得調
        整訊號之方式，就如「時間濾波器」本身一樣是習知的。今「放大器」與「
        時間濾波器」同樣皆是習知之物品，其在證據六與系爭案間之作用，又同樣
        均在取得調整訊號，故「放大器」與「時間濾波器」兩者間僅是「等效替代
        物」，且其相互間之置換，亦只是「物品之簡單置換」，乃為熟習該項技術
        者所自明且所能輕易能完成者，可見系爭案申請專利範圍第一項中之該「取
        得調整訊號之整體構成（即時間濾波器）」不具新穎性，因此其申請專利範
        圍第二項下特徵調整訊號之應用亦不具新穎性，故原告於起訴理由五的主張
        並無不合，顯見被告之此項答辯無理由。至於被告在答辯理由四之下段，辯
        稱：「系爭案以調整訊號控制假撚單元摩擦力使壓制裝置與調整訊號均可成
        比例的改變，實非可由習知技術思及，且可使紗線張力維持在一狹窄的範圍
        ，亦具有品質強化之效果，故舉發證據不足以證明系爭案不具進步性」乙節
        ，事實上，在證據二、六也可以使用調整信號來控制假撚單元之摩擦力，使
        壓制裝置與調整信號均比例地變更。又在證據二、六也可使紗線張力維持在
        一狹窄之範圍，故在證據二、六也具有品質強化之效果。亦即，系爭案之效
        果與證據二、六之效果並沒有不同。因此，被告辯稱舉發證據不足以證明系
        爭案不具進步性之說法，根本無根據。
      11.綜上所陳，可見系爭案之申請專利範圍第一項所記載之全部發明特徵Ａ、Ｂ
        、Ｃ、Ｄ、Ｅ１、Ｅ２、Ｅ３、Ｅ４等，均分別見於證據四及六（即證據二
        之英譯本），其申請專利範圍第二項所記載之Ｆ特徵，亦見於補強證據：（
        ａ）德國ＤＤ108127 A2號專利案，可見系爭案之申請專利範圍第一、二項
        之所謂發明特徵，全部皆為申請前已見於刊物之既有技術知識，故不具新穎
        性。又其發明亦為熟習該項技術者，根據該等申請前已見於刊物之既有技術
        知識，所能輕易完成者，且其效果與舉發證據證據六並無不同，故亦不具進
        步性。
    (二)被告主張：
    　1.訴願理由一指稱訴願中之補強證據（ｂ）美國專利0000000號即系爭
        案之發明在美國申請案是用來證明系爭案之假撚案裝置與證據二、六之假撚
        裝置相同，前謂二者之裝置相同，故二者之控制也必然相同，則「摩擦力之
        分布成分被控制」亦與證據二、六之「摩擦力之分布成分」也必然相同地被
        控制云云；惟查系爭案（或該補強證據（ｂ））之控制迴路或調整信號取得
        方式均與證據二、六所揭示者不同，訴訟理由一之主張實不成立，另訴願補
        強證據（ａ）、（ｃ）及行政訴訟中之補強證據（１）至（９），經查該等
        證據與舉發證據不具關聯性，應屬新證據，不予審究。
      2.訴訟理由二所載系爭案申請專利範圍第一項特徵，訴訟理由三指稱系爭案之
        特徵Ａ、Ｂ、Ｃ、Ｄ、Ｅ１等特徵已見於證據四及六，應為不予專利，審定
        舉發成立云云；惟查系爭案上列特徵僅為其申請專利範圍第一項中特徵之一
        部分，自不得作為審定舉發成立之要件，訴訟理由三實不成立。
      3.訴訟理由四指稱系爭案申請專利範圍第一項中之特徵Ｅ２、Ｅ３、Ｅ４已見
        於證據六云云，惟查證據六所載「調整成使紗線張力之測定值與設定值之相
        差成為零」係指將紗線張力控制於接近預設之參考值，訴訟理由四之（一）
        據以引申請日為證據六之微分值與系爭案之調整訊號相同並不正確，依證據
        二（即證據六之德文本）圖2所載係將張力量測值經放大器、電壓╲壓力轉
        換器以調整假撚單元推壓力來控制紗線張力，亦即其調整閉環路中微分值係
        「繼續測定值之平均值信號」，與系爭案調整訊號由一時間濾波器轉換成一
        持續平均值與控制器內定點值比較而得者不同，況且時間濾波器之技術特徵
        明顯與放大器不同，故證據二、六並未揭示系爭案申請專利範圍第一項中之
        特徵Ｅ２、Ｅ３、Ｅ２，訴訟理由四之（一）實不成立；訴訟理由四之（二
        ）之（１）指稱證據六之假撚裝置構造與系爭案（或該補強證據（ｂ））之
        假撚裝置構造相同的說法並不正確，其理由如答辯意見一所述，故訴訟理由
        四之（二）之（１）實不成立；訴訟理由四之（二）之（２）既指明證據六
        係揭示「紗線拉張力藉由一放大器轉換成一調整信號」，自不得以原舉發證
        據未記載之技術主張系爭案不具新穎性，況且，「時間濾波器」雖係習知技
        術，但系爭案以「時間濾波器」等組件取得調整訊號之整體構成明顯與證據
        六不同，故訴訟理由四之二之（２）實不成立，同理，訴訟理由四之二之（
        ３）、（４）均不成立。
      4.訴訟理由五關於系爭案申請專利範圍第二項中下特徵不具新穎性之主張並不
        成立，按系爭案申請專利範圍第二項係附屬於第一項，且該第二項係將系爭
        案調整訊號應用於控制摩擦假撚單元之速度，原舉發證據不足以證明系爭案
        申請專利範圍第一項中取得調整訊號之整體構成不具新穎性，自亦不足以證
        明該第二項下特徵調整訊號之應用不具新穎性，而系爭案以調整信號控制假
        撚單元摩擦力使壓制裝置與調整信號均可成比例之改變，實非可由習知技術
        思及，且可使紗線張力維持在一狹窄之範圍，亦具有品質強化之效果，故舉
        發證據不足以證明系爭案不具進步性。綜上所述，被告原處分並無違法。
    (三)參加人主張：
      1.原告所提出之證據二德國專利DE0000000A1與證據六（即證據二之英譯本）
      　係相同之證據，證據三歐洲EP0000000A2專利與證據四美國0000000係相同之
        發明，故參加人於此僅就證據二及證據三與本件專利進行比較說明。至原告
        至鈞院始提出之補強證據（１）至（９）或訴願階段提出之補強證據（ａ）
        （ｂ）（ｃ），其名稱雖標明為補強證據，惟該等證據非於舉發階段提出，
        未受被告審查，參加人亦無機會於舉發階段答辯，其實質上屬於新證據，依
        法不得於訴訟階段提出，合先敘明。
　　　2.就原告所提出之證據二，即德國專利DE0000000A1號專利案，該專利係有關
　　　　於一假撚紡織方法，其中由摩擦假撚單元所授予之撚距係以紗線張力之函數
　　　　加以調整，因而可據以調整作用於紗線上之二表面的接觸壓力。該方法可將
　　　　紗線張力調節為預定參考值，因而假撚單元在調整範圍內之每一次調整造成
　　　　一恆定之調整後紗線張力。因此，任何在調整範圍內造成紗線張力變化之程
　　　　序擾動均無法被記錄。若紗線張力之偏差逸離調整範圍，亦無法對假撚單元
　　　　進行調整，因而必須停止製程。除調整變化外，即使產生二流之紗線品質，
　　　　平均紗線張力仍然保持一定。舉例言之，若導紗裝置或假撚單元有一摩擦盤
　　　　產生磨損，致令紗線持續受損，然而只要其仍係位於調整範圍之間，則紗線
　　　　張力仍然維持一定。僅有當製程有非常大之擾動致使偏離調整範圍時，方能
　　　　產生一警示信號或停止生產。
　　　3.就原告所提出之證據三，即歐洲專利EP0000000A2號專利案，該專利所牽涉
　　　　者係有關於監控紗線張力之方法，依此一方法測出之紗線張力可被用以監控
　　　　所生成產品之品質，而將所製成之紗線或捲紗筒做品質分類，例如品質Ａ、
　　　　品質Ｂ等。此外，由於該方法可於製造中偏離預定品質範圍時中止製造，故
　　　　該方法具有對生產線所製成之紗線進行品質管制之優點，可隨時中止製程以
　　　　避免產生品質不良之紗線。
　　　4.惟若同時結合應用前述證據二及證據三之技術方法，由於平均值不再產生變
　　　　動，故欲藉由測量紗線張力檢測之缺陷即無法被探查。亦即，證據二之測量
　　　　方法可用於察覺令紗線產生變化之操作缺陷，但當證據三之方法被應用時，
　　　　紗線張力將忽略此等缺陷而被調節，因而掩蓋此等缺陷。故熟於此技者皆知
　　　　，該等證據二及證據三之技術觀念在應用上有其互斥性，亦即測定已被調整
　　　　之紗線張力之測量值並不合常理，蓋此測量值整體上係保持恆定。因而，在
　　　　業界中亦未曾見有將證據二及證據三合併應用之設備。
　　　5.就系爭專利與該證據二作一比較可知，該證據二所述之方法僅能監控紗線張
　　　　力值並測定紗線張力是否超出調整範圍。而系爭專利，與該證據二相反地，
　　　　系爭專利係將調整信號用於品質管制。依該證據二所述，僅有當紗線張力偏
　　　　離調整範圍時，紗線張力信號方記錄一品質災害。若紗線張力被調整為恆定
　　　　之預定參考值，紗線張力即無法提供有關製程或紗線品質之訊息。亦即，該
　　　　證據二之紗線張力信號僅包含維持紗線張力預定參考值之訊息，紗線品質並
　　　　無法依賴此一訊息得知。系爭專利則實現紗線品質依賴維持一預定參考值之
　　　　成果，此項成果僅能由調整信號代表。
　　　6.由於系爭專利申請專利範圍第一項之前言部分所述實際上即為證據三所述之
　　　　方法，故即便原告擷取證據二及證據三之片段而強加解釋該前言部分即為該
　　　　等二證據，至多僅能證明本案前言部分所述之技術內容係習知技術，而不得
　　　　遽謂系爭專利所申請之專利範圍整體內容不具可專利性。蓋此本即為國際專
　　　　利審查實務所常見之申請專利範圍撰寫方式之一，欲藉此指稱系爭案不具可
　　　　專利性，顯然難以服人。
　　　7.就原告主張，在證據二中，其包含一調整閉環路，其中之微分值係
　　　　Spring-mass- system之輸出信號，表示繼續測定值之平均值信號，該信號
　　　　為調整空氣操作之氣缸而被傳送至轉換器。所以為調整信號。如上所述，利
　　　　用該信號控制紗線之張力，且該信號在臨界值信號器 (33)中係作為品質管
　　　　理之用。而該調整信號亦可控制假撚單元在紗線上之摩擦力。亦即，上述證
　　　　據二所述之技術與系爭專利申請專利範圍第一項之K1、K2、K3、及K4相同云
　　　　云，惟原告此等論述並非事實。詳言之，系爭專利申請專利範圍第一項特徵
　　　　部分之主要精神係以在某種範圍內監控調整信號以代替證據三中所述之監控
　　　　平均值。此處之平均值信號與調整值信號之意義並不相同。證據三所述之平
　　　　均值 (MU)係與連續測定值 (U)有關，而在系爭專利中，平均值係以調整值
        (VS)代表，此處之調整值 (VS)係以系爭案英文說明書第四頁倒數第三行至
        第八行所述之方式獲得（請參見參證一號：系爭專利英文說明書），亦即，
        代表所測紗線張力之張力計 (8)輸出信號 (Z)，經由濾波器11轉換為長期值
        (LW)。此長期值 (LW)與給定值一併被送至控制器 (12)。而在控制器 (12)
        中，給定值與長期值被比較且被轉換為調整值 (VS)。故，原告所述輸出信
        號等於平均值信號等於調整信號之論點顯然有誤。
      8.原處分及訴願決定對於原告所提出之引證案即證據二、證據三，不足以證明
        系爭專利不具備新穎性、進步性之理由，業已闡述綦詳。然原告提起本件訴
        訟並未具體指摘原處分及訴願決定違法之處，僅就技術部分，依其片面主觀
        之判斷指稱原處分、訴願決定之技術審查有誤，其訴並不合法。實則，原告
        所舉之引證案，即證據二德國專利DE0000000A1與證據三歐洲EP0000000A2專
        利均為系爭案於申請時揭露於發明專利說明書中之先前技術，該等習知技術
        所具有之缺點即係系爭發明專利所欲解決之課題，參加人於申請專利時已於
        說明書中詳述，並經審定核准專利，足見系爭專利較上述習知技藝，具新穎
        性、進步性，非熟習此項技藝者所能輕易思及。詎原告竟舉此參加人已揭露
        之習知技術為舉發證據，至行政訴訟階段亦僅一再重複其舉發理由、訴願理
        由，恣意指摘原處分、訴願決定之技術審查錯誤，實嫌無據。綜上所述，原
        處分、訴願決定均適法有據，應予維持。
    理  由
一、按凡新發明具有產業上利用價值者，得依專利法之規定申請取得發明專利，為系
    爭專利核准時（七十五年修正）專利法第一條所明定。而依同法第六十一條之規
    定，對於獲准專利權之發明，任何人認有違反專利法第一條至第四條規定者，得
    附具證據，向專利專責機關舉發之。從而，系爭專利有無違反專利法之情事而應
    撤銷其發明專利權，依法應由舉發人附具證據證明之，倘其證據不足以證明系爭
    專利有違專利法之規定，自應為舉發不成立之處分。
二、本件系爭第00000000號「監視紗線拉張力的裝置」發明專利之舉發案，
    原告所提之舉發證據二為一九八三年十一月二十四日公開之德國DE0 000000A1號
    專利案，證據三為一九八七年一月七日公開之歐洲EP 0000000 A2號專利案，證
    據四為一九八八年一月十九日公開之美國第0000000號專利案，證據五為
    系爭專利在德國被取消專利權之審定書，證據六係證據二之英譯本；因證據三、
    四係同一發明之兩案，被告爰以英文本即證據四、六論之，認證據四及六均未揭
    示系爭專利調整訊號取得方式（證據六之調整閉環路中微分值為持續測定值之持
    續平均值，系爭專利調整訊號為持續測定值之持續平均值與定點值比較後轉換而
    得，二者不同）及應用方式，故舉發證據不足以證明系爭專利不具新穎性，且不
    足以證明系爭專利為熟習該項技術者所能輕易完成，乃審定舉發不成立。原告不
    服，提起訴願，遭決定駁回，遂提起本件行政訴訟。兩造及參加人之主張各如事
    實欄所載。
三、經查，系爭專利申請專利範圍共二項，第一項為獨立項，第二項為其附屬項，依
    第一項特徵以Ａ、Ｂ、Ｃ、Ｄ、Ｅ及第二項特徵以Ｆ表示之方式，略述如下：「
    在多位置假撚捲曲機器中變形區域內具有以下特徵：Ａ、該紗線之拉張力可被持
    續或立即測量出（測量訊號Ｕ）；Ｂ、該持續之測量值（Ｕ）繼續會合一時間平
    均值（MU）於一測量點；Ｃ、一微分訊號DU在該測量點繼續由代表該持續平均值
    （MU）之平均值訊號（VS）及持測量值所形成；Ｄ、一警告訊號（Ａ）在該測量
    點產生，當該平均值訊號以一預定界於該平均值訊號之上限極值（GOVS）及下限
    極值（GUVS）間之可容忍區間值離開時及╲或當該持續形成微分訊號（DU）以一
    第二預定界於該微分值之上限極值（GOVS）及下限極值（GUVS）間之可容忍區間
    值離開時；Ｅ、以及具有之特徵為：1.該紗線之拉張力被控制；2.就此點該紗線
    拉張力藉由一時間濾波器轉換成一調整訊號；3.以及該調整訊號（VS）允許對由
    假撚單元在紗線上之摩擦力之分佈成分作控制；4.及該調整訊號（VS）被用來作
    一平均值訊號以代表監視品質之平均值。Ｆ、如申請專利範圍第一項所述之方法
    ，其特徵在於該調整訊號允許控制摩擦假撚單元的速度。」次查，系爭專利前揭
    特徵Ｅ３係以調整訊號（VS）對由假撚單元在紗線上之摩擦力之分佈成分作控制
    ，證據六雖揭示依假撚裝置與拉出裝置之紗線張力來調整推壓力，惟並未揭露如
    系爭專利特徵Ｅ３所示對摩擦力之分佈成分之控制，且「摩擦力的分佈成分」並
    未等同於「摩擦力之大小」，故系爭專利特徵Ｅ３所揭示之調整訊號應用於摩擦
    力之分佈成分控制未見於證據六；又系爭專利特徵Ｅ２係就測量點將紗線拉張力
    藉由一時間濾波器轉換成一調整訊號，原告承認在證據六中並未明確表示「時間
    濾波器」，故系爭專利特徵Ｅ２所揭示之調整訊號取得方式並未見於證據六；系
    爭專利特徵Ｅ４係以調整訊號（VS）作一平均值訊號以代表監視品質之平均值，
    證據六雖揭示「藉由臨界值信號產生器監視，在電壓Ｖ超過臨界值時產生警報」
    ，但並未揭露系爭專利特徵Ｅ４所示，以調整訊號作一平均值以代表監視品質之
    平均值，故系爭轉利特徵Ｅ４之調整訊號應用方式未見於證據六。另證據二、六
    之微分值係持續測定值之持續平均值，而系爭專利之調整訊號則係持續測定值之
    持續平均值與定點值比較後轉換所得，二者實不相同；且原告在舉發申請書亦已
    揭露證據二、六為習知技術，系爭案所欲解決之問題即係改善其缺點，並說明證
    據二、六調整閉環路中微分值係「繼續測定值之平均值信號」，確與系爭專利專
    利說明書第六頁所述，調整訊號由持續測量值經一時間濾波器換成一持續值與控
    制器內定點值比較而得者不同。足見證據二、六均未揭露系爭專利申請專利範圍
    第一項中所載所Ｅ２、Ｅ３、Ｅ４之特徵，是原告主張系爭案之申請專利範圍第
    一項所記載之全部特徵Ａ、Ｂ、Ｃ、Ｄ、Ｅ１、Ｅ２、Ｅ３、Ｅ４等，均分別見
    於證據四及六中云云，並非可採。至於原告謂被告原處分之理由中已確認系爭案
    之申請專利範圍第一項中之Ａ、Ｂ、Ｃ、Ｄ、Ｅ１等特徵，已見於證據四及六，
    亦即為系爭案申請前已公開之既有技術知識，本不得作為專利保護之標的，自應
    予審定舉發成立，並撤銷其專利權云云；惟查Ａ、Ｂ、Ｃ、Ｄ、Ｅ１、Ｅ２、Ｅ
    ３、Ｅ４等均為系爭案申請專利範圍第一項之特徵，其本為一體而不可分割，故
    祗要其中之一特徵未被引證案所揭露，即難謂系爭案不具新穎性。
四、又原告訴稱：在證據六之第四頁第十行至第十五行已記載有「在控制閉環路中，
    調整假撚單位之推壓力，使紗線張力之測定值與設定值之相差成為０」，即若紗
    線張力之測定值比設定值大（為正），調整成愈小（能成為負）；相反的，紗線
    張力之測定值比設定值小時（為負時），則調整成愈大（能成為正），此乃為持
    續測定值（持續平均值）與定點值比較後轉換；因此，證據六之微分值，也與系
    爭案同樣是由「持續測定值之持續平均值與定點值比較後轉換而得者」，故實際
    上，系爭案之調整訊號取得方式及應用方式之技術已見於證據六，亦即，系爭案
    之Ｅ２、３、４特徵已見於證據六云云。惟查，證據六所載「調整成使紗線張力
    之測定值與設定值之相差成為零」，係指將紗線張力控制於接近預設之參考值，
    原告引申為證據六之微分值與系爭案之調整訊號相同，並不正確；況依證據二（
    即證據六之德文本）圖２所載，係將張力量測值經放大器、電壓╲壓力轉換器以
    調整假撚單元推壓力來控制紗線張力，亦即其調整閉環路中微分值係「繼續測定
    值之平均值信號」，與系爭案調整訊號由一時間濾波器轉換成一持續平均值與控
    制器內定點值比較而得者不同，且時間濾波器之技術特徵明顯與放大器不同，故
    證據二、六並未揭示系爭案申請專利範圍第一項中之特徵Ｅ２、Ｅ３、Ｅ４。原
    告另訴稱：證據六之假撚裝置構造與系爭案之假撚裝置構造相同，此由補強證據
    ｂ（即系爭案之發明在美國所申請之對應案USP0000000）第２圖與證據六第３圖
    之實施例加以比較即知；由於兩者之裝置相同，兩者之裝置的控制也必然相同，
    則系爭案之「摩擦力之分布成分被控制」，證據六之「摩擦力之分布成分也必然
    相同地被控制」云云。惟查，比較上開二圖之實施例可知，假撚裝置雖然相同，
    但其控制裝置，並非全然相同（系爭案之控制迴路或調整信號取得方式，均與證
    據六不同），此亦為系爭案之特徵所在，原告謂：「兩者之假撚裝置相同，其控
    制也必然相同」云云，非但不合邏輯，且與事實不符，其進而推論謂：證據六之
    摩擦力之分布成分也必如系爭案一樣地被控制云云，更非可採。又原告亦不否認
    證據六係揭示「紗線拉張力藉由一放大器轉換成一調整信號」，而系爭專利說明
    書第六頁第十二行已記載「測量之拉張力經由一濾波器換成一持續值」，時間濾
    波器之技術特徵明顯與放大器不同；又「時間濾波器」雖係習知技術，但系爭案
    以「時間濾波器」等組件取得調整訊號之整體構成，此明顯與證據六不同，且非
    熟習該項技術者所能輕易完成者，故原告主張證據六之「放大器」為系爭案「時
    間濾波器」之等效代替物，系爭案僅是將「放大器」置換成習知之「時間濾波器
    」而已云云，殊嫌率斷，而非可採。
五、至於原告於訴願及行政訴訟中提出所謂之「補強證據」，除前已提及之補強證據
    （b）之外，其餘補強證據（a）德國DD 108127 A2號專利案、（c）日本特開昭
    00-00000號公報及補強證據(1)日本特開平0-000000號公報、(2)日本特開平
    0-000000號公報、(3)日本特開昭00-00000號公報、(4)日本特開昭00-000000號公
    報、(5)尾崎弘．谷口慶治共著「信號處理」、(6)近藤倫正‧大橋由昌‧
    實森彰郎共著「計測‧信號處理」、(7)木村英紀著「
    信號處理制御」、(8)神本武征編著「計測制御」、(9)
    G.F.．J.D.原著（羽根田博正譯）「
    制御」等證據，經核與舉發證據並不具關連性，應屬新證據，於
    舉發階段時既未經參加人答辯，復未經被告審查，應屬另案舉發之問題，非本院
    所得審究。雖原告訴稱：補強證據所記載者為習知之技術知識，而此正為被告一
    再指稱系爭案有記載而證據四、六未記載之技術知識，為了證明被告之認定係錯
    誤的，而提出新證據以證明之，自屬一種補強證據，不能不予調查；何況現行之
    行政程序法、訴願法及行政訴訟法已採職權調查主義，原告既然已提出證據，法
    院自應依職權調查證據云云。惟查系爭案是否運用申請前習用之技術知識，亦即
    是否違反系爭專利核准時專利法第二條之規定，依同法第六十一條規定，本應由
    舉發人之原告提出證據證明之，倘其證據不足以證明系爭專利有違專利法之規定
    ，自應為舉發不成立之處分，前已述明；是以，習用之技術知識，依法亦應於舉
    發時提出證據證明之，若逾舉發階段始行提出之證據，而又與原舉發證據無關連
    性者，即非法院所得審究，此與行政訴訟法兼採職權調查主義之規定無關。
六、綜上所述，本件原告起訴意旨，並非可採；舉發證據未能證明系爭案有違反首揭
    專利法第一條、第二條第二款、第五款之規定。從而，被告為本件舉發不成立之
    處分，並無違誤，訴願決定予以維持，亦無不合。原告仍執前詞，訴請撤銷及命
    被告為舉發成立之處分，為無理由，應予駁回。
據上論結，本件原告之訴為無理由，依行政訴訟法第九十八條第三項前段，判決如主
文。
中    華    民      國      九十一      年    十二    月     二十五     日
                           臺 北 高 等 行 政 法 院  第二庭
           　　　　　　　　　　　　　　　　　審判長 法　官  徐瑞晃
           　　　　　　　　　　　　　　　　　　　　 法　官  吳慧娟
           　　　　　　　　　　　　　　　　　　　　 法　官  李得灶
右為正本係照原本作成。
如不服本判決，應於送達後二十日內向本院提出上訴狀並表明上訴理由，如於本判決
宣示後送達前提起上訴者，應於判決送達後二十日內補提上訴理由書（須按他造人數
附繕本）。
中　　華　　民　　　國  　　九十一  　　年 　 十二　　月 　　二十七 　　日
            　　　　　　　　　　　　　　    　      書記官  陳清容
